臺灣高等法院民事判決　　　　　　　　98年度上易字第1203號
上　訴　人　金統營造工程股份有限公司
法定代理人　廖建明
上　訴　人　鄭清海
共　　　同
訴訟代理人　黃心賢律師
　　　　　　莊勝榮律師
被上　訴人　楊明川
訴訟代理人　張元宵律師
複代　理人　賴見強律師
　　　　　　古宏彬律師
上列當事人間返還不當得利事件，上訴人對於中華民國98年11月
4日臺灣新竹地方法院97年度訴字第448號第一審判決提起上訴，
本院於100年1月25日言詞辯論終結，茲判決如下：
    主  文
上訴駁回。
第二審訴訟費用由上訴人負擔。
    事實及理由
一、上訴人主張：伊等與被上訴人素無生意上往來，雙方間亦無
    任何法律關係存在，詎被上訴人竟於民國82年 9月25日自上
    訴人鄭清海設於前新竹第十信用合作社（以下稱新竹十信）
    民族分社第000000000號帳戶（以下稱系爭帳戶）分別提領
    新臺幣（下同）800萬元及2萬7,850元，於同日清償被上訴
    人向新竹十信借貸之100萬元債務，致鄭清海受有100萬元損
    害，如認系爭帳戶內之金錢非鄭清海所有，惟該金錢為上訴
    人金統營造工程股份有限公司（以下稱金統公司）82年間承
    包中華航空公司立體停車場之工程款，為金統公司所有，亦
    係金統公司受有上開損害，被上訴人顯已構成不當得利等情
    ，爰依不當得利之法律關係，求為命被上訴人給付鄭清海或
    金統公司100萬元及法定遲延利息之判決。原審為上訴人敗
    訴之判決。上訴人不服，提起上訴，聲明：(一)原判決廢棄。
    (二)被上訴人應給付鄭清海或金統公司100萬元，及自97年8月
    25 日起至清償日止，按年息5%計算之利息。
二、被上訴人則以：伊與上訴人鄭清海之前妻即訴外人楊錦蘭為
    姐弟，鄭清海與楊錦蘭創業之初，因伊任職於金融業，遂委
    請伊及伊姊楊秀代為調度資金，並同意由楊秀使用管理系爭
    帳戶，系爭帳戶鄭清海則從未使用。且金統公司之營運資金
    亦係由伊與楊秀幫忙調度，故系爭帳戶內之金錢並非上訴人
    所有，兩造間為借貸之法律關係，鄭清海稱兩造並無任合法
    律關係存在，並非事實。縱認系爭款項係金統公司之工程款
    ，惟金統公司係97年10月20日始於原審追加為原告，其不當
    得利請求權顯已罹於15年消滅時效，伊自得拒絕返還等語，
    資為抗辯。並答辯聲明：上訴駁回。
三、查系爭帳戶係以上訴人鄭清海名義開立，於82年 9月25日提
    領800萬元及2萬7,850 元，另被上訴人於同日清償其向新竹
    十信借貸之100萬元債務等事實，為兩造所不爭，復有傳票
    影本、存摺明細、領款憑條等件附卷為證，堪信為真實。
四、上訴人主張，系爭帳戶之金錢為金統公司所有，僅借用鄭清
    海名義存放，被上訴人以前開帳戶之金錢清償其債務，又不
    能證明鄭清海或金統公司向其借貸，伊自得依不當得利法律
    關係請求被上訴人返還100萬元予鄭清海或金統公司等情，
    為被上訴人所否認，並以前揭情詞置辯。經查：
  (一)上訴人鄭清海前否認開立系爭帳戶，亦否認知情，且稱未曾
    使用過系爭帳戶（見原審卷第50頁背面、第64頁），是其既
    不知有系爭帳戶，自不能僅以系爭帳戶為其名義，即認系爭
    帳戶內之金錢為其所有。再訴外人楊秀於臺灣新竹地方法院
    97年度訴字第451 號民事事件中證稱略以：當時原告（即上
    訴人）以他及其他人名義在十信有貸款，為了製造金錢往來
    紀錄，好讓銀行評估原告信用能力，所以請伊做一些存入提
    領動作，表示原告資金往來靈活。同時原告與證人楊錦蘭有
    時在美國、臺北、新竹三地，資金週轉問題均由伊處理，系
    爭帳戶當時由原告或證人楊錦蘭提供10萬元開戶頭，在帳戶
    交還給原告時，就原告開戶10萬元加計活儲利息予原告，其
    餘金錢往來與原告無關等語；另訴外人即鄭清海之前妻楊錦
    蘭亦於該事件中證述略以﹕當時伊與原告開立公司有資金需
    求，所以開立系爭帳戶，那時伊與原告移民美國，很多事情
    都是請楊秀處理。臺灣資金調度都是透過這帳戶幫我們處理
    。因為在十信開戶，帳戶往來頻繁表示公司經營正常，借貸
    利息會比較低，所以楊秀會做一些資金往來替我們作業績，
    實際上我們有對帳，帳也結清等語（均見原審卷第84頁-85
    頁），足認系爭帳戶內之金錢均由楊秀管理，以處理鄭清海
    與其妻楊錦蘭所設立各公司之資金調度及借貸事宜。而自然
    人與法人為法律上個別獨立之權利主體，是姑不論上訴人主
    張，被上訴人於82年9月25日清償之100萬元債務，係同日自
    系爭帳戶提領之800萬元及2萬7,850 元一節，已為被上訴人
    所否認，縱其主張屬實，亦不足以認定該金錢屬上訴人鄭清
    海個人所有。上訴人鄭清海主張，其因此受有損害，得請求
    被上訴人返還不當得利100萬元，自屬無據。
  (二)按請求權，因十五年間不行使而消滅。但法律所定期間較短
    者，依其規定；又時效完成後，債務人得拒絕給付，民法第
    125條、第144條第 1項分別定有明文。上訴人雖主張，系爭
    帳戶之金錢為金統公司82年間承包中華航空公司立體停車場
    之工程款，為金統公司所有，金統公司僅借鄭清海名義存放
    ，被上訴人以該帳戶之金錢於82年9月25日清償100萬元債務
    ，金統公司亦得請求返還不當得利云云。然姑且不論被上訴
    人對其清償100萬元之金錢為金統公司所有一節，已有爭執
    ，即便上訴人主張屬實，惟其主張之請求權於82年 9月25日
    即已發生，金統公司於原審97年10月21日始追加為原告提起
    訴訟，其請求之行使，已罹於15年之時效期間，被上訴人為
    時效抗辯，拒絕給付，自有理由。是上訴人金統公司依不當
    得利法律關係請求被上訴人給付100萬元，亦屬無據，應予
    駁回。
五、綜上所述，上訴人主張，被上訴人以系爭帳戶內之金錢於82
    年9月25日清償被上訴人向新竹十信借貸之100萬元債務，致
    鄭清海或金統公司受有100萬元損害，被上訴人受有利益，
    且無法律上原因，屬不當得利云云，為不足採。從而，上訴
    人本於不當得利法律關係，請求被上訴人給付鄭清海或金統
    公司100萬元，及自97年8月25日起至清償日止，按年息5%計
    算之利息，洵屬無據，不應准許。原審為上訴人敗訴之判決
    ，並無不合。上訴意旨指摘原判決不當，聲明廢棄改判，為
    無理由，應予駁回。
六、兩造其餘攻繫防禦方法及未經援用之證據，經本院審酌後，
    認於本判決之論斷不生影響，爰不一一論駁，併此敘明。
七、據上論結，本件上訴為無理由。依民事訴訟法第449條第1項
    、第78條，判決如主文。
中    華    民    國    100    年    2     月    15    日
                    民事第十一庭
                        審判長法  官  呂太郎
                              法  官  徐福晉
                              法  官  詹文馨
正本係照原本作成。
不得上訴。
中    華    民    國   100    年    2     月    18    日
                              書記官  洪秋帆